【裁判字號】    97,易,271
【裁判日期】    970909
【裁判案由】    贓物
【裁判全文】
臺灣新竹地方法院刑事判決                97年度易字第271號
公  訴  人  臺灣新竹地方法院檢察署檢察官
被      告  戊○○
選任辯護人  喬國偉律師
上列被告因贓物案件，經檢察官提起公訴（97年度偵字第893號
），本院判決如下：
    主  文
戊○○無罪。
    理  由
一、公訴意旨略以：被告戊○○明知丙○○、甲○○（2 人涉犯
    竊盜罪部分，另經本院以97年度竹簡字第431 號判決確定）
    所欲出售之白鐵水溝蓋係來路不明之贓物（白鐵水溝蓋為新
    竹科學園區管理局所有，係丙○○與甲○○於97年1 月11日
    10時、14時，在新竹市科學園區○○○路停車場公園內所共
    同竊取），竟基於故買贓物之犯意，分別於97年1 月11日11
    時及同日14時30分許，在其所經營之新竹縣寶山鄉雙溪村永
    志資源回收社內，以每公斤新臺幣（下同）55元，每次5 、
    6,000 元之代價，合計約12,000元，向丙○○收購白鐵水溝
    蓋合計約120片。嗣為警於97年1月12日11時，在新竹市科學
    園區○○○路停車場公園內查獲甲○○，依甲○○之供述，
    循線查獲丙○○，再依丙○○之供述，循線查獲被告戊○○
    ，因認被告戊○○涉有刑法第349條第2項之故買贓物罪嫌等
    語。
二、按犯罪事實應依證據認定之，無證據不得認定犯罪事實；不
    能證明被告犯罪者，應諭知無罪之判決，刑事訴訟法第 154
    條第2 項、第301條第1項分別定有明文。次按，事實之認定
    ，應憑證據，如未能發現相當證據，或證據不足以證明，自
    不能以推測或擬制之方法，以為裁判基礎；又認定不利於被
    告之事實，須依積極證據，苟積極證據不足為不利於被告事
    實之認定時，即應為有利於被告之認定，更不必有何有利之
    證據，最高法院40年臺上字第86號及30年上字第816 號判例
    可資參照。據此，刑事訴訟上證明之資料，無論為直接證據
    或間接證據，均須達於通常一般之人均不致於有所懷疑，而
    得確信為真實之程度，始得據為有罪之認定，若關於被告是
    否犯罪之證明未能達此程度，而有合理性懷疑之存在，致使
    無從形成有罪之確信，根據「罪證有疑、利於被告」之證據
    法則，即不得遽為不利被告之認定，最高法院76年度臺上字
    第4986號判例意旨可資參照。另檢察官對於起訴之犯罪事實
    ，倘其所提出之證據，不足為被告有罪之積極證明，或其指
    出之證明方法，無從說服法院以形成被告有罪之心證，基於
    無罪推定之原則，自應為被告無罪判決之諭知，最高法院92
    年度臺上字第128號判例意旨足資參照。
三、公訴人認被告戊○○涉犯刑法第349條第2項故買贓物罪，無
    非係以：１、被告戊○○於警詢及偵查中之供述。２、證人
    丙○○於警詢及偵查中之證述。３、證人甲○○於偵查中之
    證述。４、被害人乙○○於警詢時之指述。５、白鐵水溝蓋
    照片等為其主要論據。
四、訊據被告戊○○堅決否認有何故買贓物犯行，辯稱略以：我
    沒有跟他們買贓物等語。
五、經查：
(一)、關於證人丙○○之證述：
１、關於證人丙○○與甲○○共同竊盜後出賣贓物之時間部分：
    證人丙○○於97年1 月15日第1次警詢時先證稱：「（上記3
    次犯案，其時、地為何？還有無其他共犯？）第1次是97年1
    月11日15時許，第2 次是97年1月11日18時許，第3次就是警
    方當場逮到甲○○那1次。作案地點都一樣」等語（偵卷第9
    頁）；於97年2 月19日偵訊時改稱：「（偷的白鐵水溝蓋，
    如何處理？）我們拿到雙溪資源回收場變賣，是我拿去變賣
    的，我們得手後就馬上變賣」、「（偷的白鐵水溝蓋，如何
    處理？）我們拿到雙溪資源回收場變賣，是我變賣的，我們
    得手後就買上變賣」、「（你們早上是幾時竊取？）我們約
    早上10時竊取，11時賣，下午是14時竊取，14時30分變賣」
    、「（【提示警詢筆錄】為何你說第1次是下午，第2次是晚
    上？）我也不太記得，但應該是第1次是早上、第2次是下午
    」等語（偵卷第75頁）。
２、關於證人丙○○與甲○○共同竊盜及出賣白鐵水溝蓋之數量
    部分：證人於97年1月15日第1次警詢時先證稱：「（上記犯
    案時、地，你們共竊取多少數量之白鐵水溝蓋？）約70至80
    片」、「（上記贓物是何人處理？如何處理？）甲○○帶我
    到新竹縣雙溪鄉資源回收場（公司名稱不詳）變賣，因甲○○跟該資源回收場老闆有過節，所以都是我跟該老闆交易」
    等語（偵卷第9頁至第10頁）；於97年2月19日偵訊時改稱：
    「（你們共竊取幾次白鐵水溝蓋？）我與甲○○共竊取2 次
    ，分別為97年1月11日上、下午各1次，第3次是97年1月12日
    約中午時，但沒有得手，我們得手約 120片白鐵水溝蓋」、
    「（如何知道你們竊取了 120片水溝蓋？）因為警方有統計
    ，我們每次約竊取60片左右」等語（偵卷第75頁）；於97年
    8月20日本院審理時又稱：「（2次拿到被告那邊去賣的數量
    ？）2次都是8、90片」、「（每 1次的重量？）忘記了，只
    記得出來的金錢是多少」、「（白鐵是否一看就知道是水溝
    蓋？）不是。又稱白鐵是否為 8、90片忘記了」等語（本院
    卷第77頁）。
３、關於證人丙○○出賣贓物對象是否為被告部分：證人丙○○
    於97年1月15日第1次警詢時先稱：「（請你詳述與你交易贓
    物之特徵？）女性，約50-60歲，約155公分，留長髮且綁馬
    尾、瘦小、皮膚黑、操台語」等語（偵卷第10頁）；於97年
    1月16日第2次警詢時復稱：「（警方今日經過你的同意，至
    新竹縣寶山鄉雙溪資源回收場查贓，業經至上述地點只有一
    家資源回收場名為：永志資源回收場請問你是否係將贓物（
    白鐵水溝蓋）賣至永志資源回收場？）是」、「（為何警方
    帶同你至永志資源回收場查贓時，該負責人說她不認識你且
    未向你收購白鐵水溝蓋呢？）她應該是想推卸責任，故做不
    認識」、「（警方再一次問你，你是否將贓物賣至永志資源
    回收場？）是，我確定我將行竊來之白鐵水溝蓋賣至永志資
    源回收場，而且向我收購的人是負責人（女的）」等語（偵
    卷第19頁）；於97年2 月19日偵訊時先改稱：「（你賣白鐵
    水溝蓋，是誰出面購買的？）老闆娘」、「（老闆娘是否是
    在庭的『戊○○』？）我不太記得」，其後檢察官諭知被告
    退庭後，證人丙○○隨即改稱：「（為何你在警詢時說老闆
    娘就是『戊○○』？）是『戊○○』沒有錯」、「（為何剛
    剛沒有說實話？）因為我不知道剛剛在庭的人的名字，但是
    她沒有錯」等語（偵卷第76頁）；於97年 8月20日本院審理
    時則稱：「（請庭上提示證人丙○○於97年 2月19日之檢察
    官偵查筆錄，檢察官問你說老闆娘是否在庭的被告，你回答
    說不太記得，是否實在？）是的」、「（你回答『不太記得
    』的意思，是何意思？）印象有些模糊，大約記得一個臉孔
    」、「（你的意思是說正確臉孔忘記？）是的，臉孔也不記
    得」、「（為何在檢察官偵查中，之後又可以指認是在庭的
    被告？）因為當天出來交易的人就是她」、「（你說當天交
    易的人就是她，剛才又說對她的外貌不太記得了，如何能夠
    證明當天交易的就是在庭的被告？）如果遇到本人的話，我
    一定認得出來，因為當天在資源回收場只有一個女生，而且
    和被告長的一樣」、「（剛才回答如果遇到本人的話，你一
    定認得出來，但是在檢察官偵查中，檢察官問你，在庭的被
    告是否就是老闆娘，當時你說不太記得，可是當時被告也在
    場，你現在又說只要被告在場，你一定認得出來，為何如此
    ？）在檢察官偵查中，基於同情的立場，所以我才說不太記
    得，但是我是認得被告的」等語（本院卷第72頁至第73頁）
    。
４、關於證人丙○○證述被告主觀上是否知情該批白鐵水溝蓋為
    贓物及被告是否有以紙箱覆蓋該批白鐵水溝蓋部分：證人丙○○於97年1月16日第2次警詢時先稱：「（你能否敘述你將
    上開贓物賣至永志資源回收場的過程？）我將贓物（白鐵水
    溝蓋）載至上開資源回收場後，由該場老闆娘與我交易，然
    後我將贓物（白鐵水溝蓋）先放置場內的秤磅上，他以每公
    斤新臺幣55元來向我收購，過磅完後該老闆娘再把（白鐵水
    溝蓋）放在回收場內她先以場內紙箱蓋住，以達到掩人耳目
    ，我前後將（白鐵水溝蓋）賣至該場共 2次，獲利約新臺幣
    12,000元，錢都是老闆娘給我的」等語（偵卷第19頁至第20
    頁）；於97年 8月20日本院審理時則稱：「（為何同情被告
    ？）因為她是不知情的情形下收受贓物的」、「（為何回答
    被告是不知情的情形？）被告在收受的時候，並沒有問我們
    是不是贓物」、「（請庭上提示97年 2月19日，證人丙○○
    於檢察官偵查中之偵訊筆錄，問有關於白鐵是否有用紙箱蓋
    住的部分，有何意見？）檢察官當時問我的時候，我就已經
    忘記了」、「（你說忘記了，是什麼意思？）我在檢察官有
    無這樣說，我忘記了」、「（你回答忘記了，是否你對經歷
    過的事情，都會很容易忘記？）是的。我記憶力不好」、「
    （既然已經用米袋裝著，為何被告還是要用紙箱蓋住？）米
    袋沒有封口，外面還是看得出來是白鐵，我確定被告有用紙
    箱蓋住」、「（為何剛才回答辯護人說不知道被告有用紙箱
    蓋住？）是被告跟我說她要用紙箱蓋住」、「（依你所述，
    白鐵外觀看不出來是水溝蓋，上面有沒有任何政府機關的文
    字，被告為何要用紙箱蓋住？）我不知道，被告自己這樣跟
    我說」等語（本院卷第73頁至第75頁、第78頁）。
５、綜上，依證人丙○○前開證述，就證人丙○○及甲○○竊盜
    後2次出賣贓物之時間部分，證人丙○○於第1次警詢時先證
    述分別係97年1 月11日下午及晚上，後於偵訊時改稱分別係
    當日早上及下午，是證人丙○○就出售贓物之時間前後所述
    已有不同；就出賣贓物（白鐵水溝蓋）之數量部分，證人於
    警詢時先稱共竊得70片白鐵水溝蓋，於偵訊時改稱約120 片
    ，於本院審理時則稱對於出賣數量忘記了，是證人丙○○就
    出售贓物之數量及重量先後所述亦有差異，最後則稱不復記
    憶；就出賣贓物之對象是否為被告戊○○部分，證人丙○○
    於警詢時明確指認係被告無誤，然於偵訊時當庭指認指認被
    告戊○○時初始表示「不太記得」，嗣後檢察官命被告戊○○退庭後，證人丙○○又隨即確認係被告戊○○買受贓物，
    並表示先前因同情被告故稱「不太記得」，而於本院審理時
    證人於被告之辯護人詰問時又稱不記得被告之外貌，惟能確
    認當日出面交易者為被告，則證人丙○○對於指認被告是否
    確為收受該批贓物者，前後態度則反覆不一；就買受贓物者
    是否知悉上開白鐵水溝蓋為贓物部分，證人丙○○於警詢時
    先證述買受贓物者買受時以紙箱蓋住該批白鐵水溝蓋，以達
    到掩人耳目云云，表示證人丙○○認為被告係明知該批白鐵
    水溝蓋而收受之，後於本院審理時證人丙○○又表示同情被
    告，因被告係在不知情之情況下收受贓物，且就被告收受該
    批白鐵水溝蓋時是否有用紙箱蓋住部分，前後所述均有矛盾
    ，尤有甚者，於本院審理時更自承其記憶力不佳。依此，證
    人就出賣贓物之時間、數量及重量、出賣對象是否確為被告
    及買受贓物者主觀上否知悉該批白鐵蓋係贓物等關於本案案
    情重要相關事項，前後所述均有不一致，顯有可議，自不得
    僅以其具有瑕疵之供述，遽為對被告不利之認定。
(二)、關於證人甲○○之證述：
１、證人甲○○於偵訊時證稱：「（97年1月11日2次竊取白鐵水
    溝蓋，你載丙○○到何處變賣白鐵水溝蓋？）雙溪資源回收
    場」、「（你是否有進到雙溪資源回收場，是否有出面販賣
    ？）沒有，因為我之前我朋友有1 個熱水器壞了，我將中間
    的銅拔下來，拿去賣給戊○○，後來戊○○說我騙他，我就
    與戊○○吵架，以後我就不敢去，就是不會再去戊○○的資
    源回收場那邊」、「（就是因為你與戊○○吵架，所以賣白
    鐵水溝蓋的事情，就由丙○○出面？）是的」、「（你是否
    知道丙○○將白鐵水溝蓋賣給資源回收場的何人？）不知道
    」等語（偵卷第77頁）。
２、是以，證人甲○○於丙○○出賣該批白鐵水溝蓋時既未在場
    ，且對於丙○○出賣白鐵水溝蓋之對象亦表示不知情，復以
    證人甲○○先前曾與被告間存有嫌隙，則證人甲○○之證述
    ，亦尚難採為對被告不利之認定。
(三)、再者，於97年 1月16日警方與證人丙○○前往永志資源回收
    場現場查贓，到達現場就目光所及部分並未看到該批贓物（
    白鐵水溝蓋），有內政部警政署保安警察第二總隊第三大隊
    第一中隊之員警丁○○之證詞可佐（本院卷第85頁背面），
    足認本件並無查扣任何贓物可資佐證。又被告所經營之永志
    資源回收場於97年 1月11日（案發當日）回收白鐵之單價為
    每公斤60元，此有永志資源回收場交易明細資料在卷可稽（
    本院卷第26頁至第36頁），而此與證人丙○○、甲○○所稱
    出售該批白鐵水溝蓋之單價為每公斤55元亦不相符。此外，
    被告所經營之永志資源回收場於收受舊貨數量較多時，販售
    者另需填寫收購舊貨一覽表，記載販售者姓名、身分證字號
    、販售物品、數量、聯絡電話、車號等資料，而永志資源回
    收場97年 1月份並無出售予證人丙○○或甲○○之紀錄，此
    部分亦有被告提出之新竹縣政府警察局舊貨業收購舊貨一覽
    表 3紙附卷可憑（本院卷第37頁至第39頁），據此，被告辯
    稱並未向證人丙○○故買贓物，尚非無據。
(四)、至關於檢察官所提之其他證據雖為真實，且可證明新竹科學
    園區管理局所有之水溝蓋遭竊等情事，惟依上開證據仍無法
    證明被告有何故買贓物之犯行，故尚不得採為被告有罪之依
    據，附此敘明。
六、末按，檢察官就被告犯罪事實，應負舉證責任，並指出證明
    之方法，刑事訴訟法第161條第1項定有明文。因此，檢察官
    對於起訴之犯罪事實，應負提出證據及說服之實質舉證責任
    。倘檢察官所提出之證據，不足為被告有罪之積極證明，或
    其闡明之證明方法，無從說服法院以形成被告有罪之心證，
    基於無罪推定之原則，自應為被告無罪判決之諭知。參照前
    開論述，公訴人所提出之各項證據，顯尚有諸多合理性懷疑
    之存在，而未達於通常一般人均不致於有所懷疑，而得確信
    為真實之程度，自不足以說服本院形成被告戊○○有罪之心
    證。從而，公訴人所提出之各項證據及所闡明之證明方法，
    既無從說服本院以形成被告戊○○有罪之心證，依「罪證有
    疑、利於被告」之證據法則，即不得遽為不利於被告戊○○
    之認定。因之，本案之積極證據既尚不足為不利於被告戊○○之認定，即應逕為有利於被告戊○○之認定，更不必有何
    有利之證據。此外，本院復查無其他積極證據足資證明被告
    戊○○有何公訴人所指故買贓物之犯行，應認為被告戊○○
    之犯罪尚屬不能證明，爰為被告戊○○無罪判決之諭知。
七、據上論斷，應依刑事訴訟法第301條第1項，判決如主文。
本案經檢察官鄒茂瑜到庭執行職務
中    華    民    國    97    年    9     月     9    日
                  刑事第一庭    審判長法  官  許翠玲
                                      法  官  楊惠芬
                                      法  官  楊數盈
以上正本證明與原本無異。
如不服本判決應於收受本判決後10日內向本院提出上訴書狀，上
訴書狀應敘述具體理由。上訴書狀未敘述上訴理由者，應於上訴
期間屆滿後20日內補提理由書狀於本院 (均須按他造當事人之人
數附繕本 )「切勿逕送上級法院」。
                                      書記官  謝國聖
中    華    民    國    97    年    9     月     9    日


司法院資訊處製作；財團法人民間司法改革基金會備份。
